臺灣臺北地方法院民事判決　　　　　　96年度勞簡上字第22號
上　訴　人　甲○○
　　　　　　　　　　　樓
訴訟代理人　劉承斌律師
複代理人　　李基益律師
　　　　　　乙○○
被上訴人　　中央印製廠
法定代理人　丙○○
訴訟代理人　郭惠吉律師
複代理人　　賴俊榮律師
上列當事人間請求給付工資事件，上訴人對於中華民國96年1 月
10日臺灣臺北地方法院新店簡易庭95年度店勞簡字第15號第一審
判決提起上訴，本院於民國96年8月1日言詞辯論終結，判決如下
：
    主  文
上訴駁回。
第二審訴訟費用由上訴人負擔。
    事實及理由
一、上訴人起訴主張：伊自民國（下同）70年2月16日起受僱於
    以印製有價證券為業之被上訴人，職司廠內之變電、空調、
    給水、機器等電機設備之維修、保養工作，平日上班除例行
    性之保養工作外，隨時待命處理上開電機設備故障之維修工
    作，嗣於94年11月11日被上訴人以承接新版身分證製作業務
    並為使委託機關能順利完成新版身分證之換發作業為由，實
    施「電機人員值日（夜）班」制度，由廠內之電機人員包括
    上訴人等9人輪班值日，逢「非假日值班」時，被上訴人則
    每次給付值班人員新臺幣（下同）700元之值班費，時間係
    自當日下班後即16時50分起至隔日早上8時止共計15個小時
    ，於「假日值班」時，被上訴人則每次給付值班人員1000
    元整之值班費，時間則係自早上8時起至隔日早上8時止，共
    計24小時，惟被上訴人實施之值日（夜）制度，名義上雖以
    值班人員擔任廠內變電、空調、給水等設施之「巡察、緊急
    事故之通知、聯繫或處理工作」，然實際上卻係平日上班之
    部分工作延續，被上訴人係將原應依勞動基準法規定給付之
    高額加班費，改以低價之值班費脫免其責任，此舉已嚴重侵
    害勞工權益。又上訴人至95年3月l日退休時止，共「值班」
    19次，值班之工作均係平日上班工作之延續，被上訴人依法
    自應給付上訴人延長工時之加班費合計為158,415.16元，上
    訴人於退休後多次向被上訴人請求給付短付之延長工時工資
    ，並經由台北縣政府勞資爭議協調會協調未果，迫於無奈，
    祇得提起本訴，請求被上訴人給付短付之延長工時工資158,
    415元及其法定利息。原判決駁回上訴人之訴。上訴人提起
    上訴，並聲明：（一）原判決廢棄。（二）被上訴人應給付
    上訴人158,415元及自起訴狀繕本送達之翌日起至清償日止
    ，按年息5%計算之利息。
二、被上訴人則辯以：其為因應業務需要，於76年間即已依內政
    部訂頒之「事業單位實施勞工值日（夜）應行注意事項」訂
    定「中央印製廠電機人員值日（夜）實施要點」，該要點第
    二項定明「本要點所稱值日（夜），係指兩工廠電機人員，
    於正常工作時間以外，從事變電、空調、給水等設施之巡查
    、緊急事故之通知、聯繫或處理等工作」，上訴人亦於77年
    3 月1日即已簽署「中央印製廠電機人員值班同意書」，是
    上訴人除應履行被上訴人工廠電機股技術員平日之正常工作
    內容外，更應依上開要點履行值班之義務與工作內容（即被
    上訴人廠區變電、空調、給水等設施之巡查、緊急事故之通
    知、聯繫或處理等工作）。而依上訴人值班簿所示共19天之
    值班年、月、日、星期與起迄時間及其記事欄所載之值班內
    容所示，上訴人值班19日之工作內容均屬於被上訴人廠區之
    巡查或緊急事故之處理等值日（夜）性質之工作內容，並非
    平日正常工作內容之延伸，自不得請求依勞動基準法規定之
    加班費。又，僅有依值班之規定，上訴人始能於平日值班之
    次日補假休息一天，故如上訴人主張平日之值班應屬加班之
    性質，則上訴人應無得於次日補假休息之法律與勞動契約上
    之依據。然上訴人不僅實際上於平日值班之次日均能獲得補
    假休息一天，現更要求平日值班日應依加班日計算工資，顯
    不合理。且若屬加班者，勞動基準法僅規定雇主應給付勞工
    加班費，但並未規定應另給付車馬費及提供膳食、休閒及住
    宿與睡眠休息之設備。然查本件因係屬值班之性質，故被上
    訴人對於值班人員除了會依值班規定給付平日值班700元、
    例（休）假日值班1000元之值班費外，例假日值班者亦會發
    給車馬費（新店地區200元、新店以外地區350元），且每餐
    有60元之餐費，被上訴人廠區內亦備有專用寢室，內有寢具
    及電視等設備，以供值班人員得於值班之餘予以休閒、休息
    、住宿及於夜間九時以後睡眠之用。故本件上訴人履行之勞
    務內容應為值班之性質無疑。又雇主延長勞工之工作時間連
    同正常工作時間，一日不得超過12小時，延長之工作時間，
    一個月不得超過46小時，然查本件上訴人「平日」值班時數
    長達15個小時，「假日」值班時數更是長達24個小時，一個
    月內之值班時間更遠逾上述法定之46個小時加班時間。衡諸
    被上訴人係屬公營事業，當無明目張膽、公然違法之可能與
    必要。再者，依行政院人事行政局91年4月7日局給字第0910
    210371號函令「為體恤各國營事業屆齡退休人員，其退休前
    六個月，工作指派應以技術、經驗傳承或指導後進為主，非
    確有必要，不予延長工作時間，若因業務確需加班，應經專
    案簽報事業主持人核定，至其加班費之請領，請依勞動基準
    法等相關法令規定辦理」等語，本件上訴人所指「加班」之
    期日均為其於94年3月1日臨時自請退休之六個月之前，被上
    訴人若知上訴人欲自請退休，衡諸上開函文被上訴人當無可
    能簽准上訴人「加班」或排定其值班，顯見上訴人應係於94
    年3月1日臨時自請退休後，因意欲不當增加退休前六個月之
    月平均薪資數額，以便能達到再請領更多數額退休金之目的
    ，始陳稱該19天為加班之性質。故上訴人請求依勞動基準法
    有關加班之規定請求加倍之鉅額工資，應無理由等語，資為
    抗辯。並聲明：上訴駁回。
三、上訴人主張其自70年2月16日起受僱於以印製有價證券為業
    之被上訴人，職司廠內之變電、空調、給水、機器等電機設
    備之維修、保養工作，其於94年11月、12月及95年1月之月
    薪分別為62,890元、62,890元、63,905元，日薪2,096.33元
    、2,028.7元、2,061.45元及時薪262.04元、253.59元、257
    .68 元，且其自94年11月起至95年3月1日退休時止，共計值
    班19次等情，並提出退休金及加班費爭議案備忘錄、被上訴
    人電機人員值班同意書、被上訴人電機人員值班簿、台北縣
    政府處理勞資爭議協調會議記錄、上訴人薪資清單等件（見
    原審卷第7頁至第15頁、第17頁至第27頁）為證，並為被上
    訴人所不爭執，應可信為真實。
四、惟上訴人主張其於系爭19次值班中從事者，為平日上班工作
    之延續，被上訴人係將原應依勞動基準法規定給付之高額加
    班費，改以低價之值班費脫免其責任，被上訴人應給付上訴
    人延長工時之加班費158,415元及法定利息等情，則為被上
    訴人否認，並以前開情詞置辯。是本件上訴人請求被上訴人
    給付延長工時之加班費158,415元及法定利息，有無理由，
    主要之爭點即在於：上訴人應否受被上訴人實施之「電機人
    員值日（夜）實施要點」之拘束？上訴人值班期間是否屬勞
    動基準法所稱延長工作時間，而得請求被上訴人依勞動基準
    法第24條給付加班費？茲分述如下：
(一)上訴人主張被上訴人因承接新版身份證製作業務，而實施「
    電機人員值日（夜）班」制度，上訴人並不同意，但身為被
    上訴人員工，故不敢表示意見云云，為被上訴人否認，並辯
    稱其於76年間即訂有「中央印製場電機人員值日（夜）實施
    要點」，上訴人亦於77年3月1日簽署「中央印製場電機人員
    值班同意書」，此番實施係為因應業務需要等語。
  1.按現代勞務關係中，因企業之規模漸趨龐大受僱人數超過一
    定比例者，雇主為提高人事行政管理之效率，節省成本有效
    從事市場競爭，就工作場所、內容、方式等應注意事項，及
    受僱人之差勤、退休、撫恤及資遣等各種工作條件，通常訂
    有共通適用之規範，俾受僱人一體遵循，此規範即工作規則
    ，除違反法律強制規定、公序良俗或團體協約外，當然成為
    僱傭契約內容之一部，勞工與雇主間之勞動條件悉依工作規
    則之內容而定，即該工作規則有拘束勞工與雇主雙方之效力
    ，而不論勞工是否知悉其存在及內容，或是否予以同意（最
    高法院88年度台上字第1696號判決要旨參照）。
  2.再觀之內政部74年12月5日74台內勞字第357972號函頒布之
    事業單位實施勞工值日（夜）應行注意事項規定：「一、本
    注意事項所稱值日（夜）係指勞工應事業單位之要求，於工
    作時間以外，從事非勞動契約約定之工作，如收轉急要文件
    、接聽電話、巡察事業場所，及緊急事故之通知、聯繫或處
    理等工作而言。二、事業單位為因應其業務需要，徵求勞工
    之同意，得要求勞工值日（夜）。三、前項之要求，得經由
    團體協約、或勞資會議決定或規定於工作規則。規定於工作
    規則者，應檢附該事業單位工會或勞工半數以上之同意書。
    ……五、值日（夜）津貼應由勞雇雙方議定，並應遵守同工
    同酬之原則」。足見事業單位為因應其業務需要，經徵得勞
    工之同意，要求勞工於工作時間以外，從事非勞動契約約定
    之工作即值日（夜），其津貼應由勞雇雙方議定之，而該值
    日（夜）之要求，經規定於工作規則者，即成勞雇雙方之勞
    動條件，具有拘束勞雇雙方之效力，而為僱傭契約內容之一
    部。
  3.經查，被上訴人確於76年間即訂有「中央印製場電機人員值
    日（夜）實施要點」，上訴人亦於77年3月1日簽署「中央印
    製場電機人員值班同意書」，此有被上訴人提出前揭值班要
    點及上訴人親簽之同意書（見原審卷第38頁至第40頁、第8
    頁）可考，並為上訴人所不爭執，應認上訴人確已同意依前
    揭值班要點值班，核與上開「事業單位實施勞工值日（夜）
    應行注意事項」規定無悖。而被上訴人為配合身份證換發之
    業務上需要，始要求所屬人員值班乙節，亦經證人韓文淡於
    原審到庭證述（見原審卷第55頁）無訛，是被上訴人抗辯其
    為因應業務需要，經徵得勞工之同意，始要求受僱人於工作
    時間以外從事非勞動契約約定之工作即值日（夜）等語，信
    屬可取。
  4.承前所述，前開值日（夜）實施要點及同意書既經兩造達合
    意，即成為勞雇雙方之勞動條件，並為僱傭契約內容之一部
    ，具有拘束勞雇雙方之效力。且由前開同意書所訂之內容以
    觀，其中除明定值班之時間、值班津貼、膳食比照總副值勤
    辦理，並由廠提供休息及睡眠設備等，且於交班後，當日補
    休一天（見原審卷第8頁、第40頁），足見內容並無違反法
    律強制或禁止規定，及上開應行注意事項之規定，亦無不合
    理或顯失公平之處，上訴人既係出於自由意志而簽立前開同
    意書，亦非受被上訴人之詐欺、脅迫而為，自應受前開同書
    之拘束，上訴人事後藉詞主張不敢表示意見云云，應缺責之
    詞，亦不足據以推翻前開同意書之效力。是被上訴人抗辯上
    訴人除應履行被告工廠電機股技術員平日之工作內容外，應
    依前述實施要點及值班同意書之內容履行值班之義務與工作
    內容，洵屬有據。
(二)上訴人主張其值日（夜）屬於正常工作時間之延長，被上訴
    人應依勞動基準法第24條規定發給加班費等語，同為被上訴
    人否認。經查：
  1.上訴人於被上訴人公司內任職電機股技術員，負責從事（1
    ）負責廠區水電、電機、空調、防火、防盜、通訊監控系統
    等設廠之安裝、維護、保養與改善工作，電機工程之規劃、
    設計、繪圖等事項。（2）各項印刷機器設備之安裝、維護
    、修理。（3）廠區照明設備之維護。（4）電力供電不正常
    之情況，主動協調電力公司解決。（5）水源自動控制及馬
    達維修保養。（6）廠區中央空調設備、冷卻水塔、箱型窗
    型冷氣維修清洗保養。（7）防火警報系統，定期保養維護
    。（8）消防設備泵浦馬達維修保養。（9）閉路監控及廠區
    電話之維修。（10）動力開關箱之配置安裝等工作（下稱水
    電電機工作）事項，為兩造所不爭執，並經證人韓文淡於原
    審到場證述屬實（見原審卷第54頁），信屬可取。
  2.又上訴人應被上訴人之要求，於正常工作時間以外，擔任工
    作項目或名稱相同之值日（夜）工作等情，亦為兩造所不爭
    執，惟工作項目或名稱與工作之專業有關，不當然得以工作
    項目或名稱相同，即認上訴人於正常工作時間以外之工作均
    為加班，仍應視其工作項之內容及密度，是否與正常時間之
    工作相同或相當以為判斷。而一般工作內容是否相同，通常
    雖以工作項目或名稱做為區分之標準，然工作之密度方面，
    基於同工同酬原則，即應以工作內容之實質為斷。是工作名
    稱雖同，但實際工作內容勞逸有別者，則仍應認為係屬不同
    之工作內容。
  3.本件上訴人雖主張其值日（夜）工作之內容，係因配合被上
    訴人承接新版身份證製作業務而為進行空調設備處理等電機
    工作，乃平日上班之部分工作延續，並經證人韓文淡於原審
    到場證稱：夜間值班、假日值班之工作內容與一般情況一樣
    。（見審卷第54頁）等語。惟證人韓文淡亦證稱：其未與上
    訴人一起值班（見審卷第55頁）等語，是上訴人於值班時所
    為之工作，是否確係延續其平日之工作，已非無疑，故證人
    韓文淡前開所為有利於上訴人之證詞，並無可採。況依勞動
    基準法第32條之規定，加班應逐天逐次取得勞工之同意，而
    非如值班之得於勞動契約成立之時或成立後由勞工簽立值班
    同意書預為勞雇間權利義務關係之規範依據後，預為安排，
    再照班輪值，且證人韓文淡亦證稱：當日加班要由上級主管
    核准，值班已經排好不需要簽呈。值班時可以看電視和睡覺
    ，加班不可以。（見原審卷第56頁）等語，核屬相符，而本
    件上訴人19日之值班工作，係被上訴人事先排定輪序，上訴
    人亦未提出加班之申請，簽呈上級核准，是上訴人主張其於
    值班時之工作係屬加班云云，核與前開證人之證詞不符，尚
    難憑取。
  4.又被上訴人製訂之「中央印製廠電機人員值日（夜）實施要
    點」第二項載明：「本要點所稱值日（夜），係指兩工廠電
    機人員，於正常工作時間以外，從事變電、空調、給水等設
    施之巡查、緊急事故之通知、聯繫或處理等工作」。而依上
    訴人值班簿所示共19天之值班年、月、日、星期與起迄時間
    及其記事欄所載之值班內容所示，上訴人值班19日之實際工
    作內容，除有15日於值班簿記載巡視場區變電、空調、給水
    等設施運作正常或僅記載一切正常外，另有4日為配合廠商
    進行相關作業，分別為94年11月25日配合廠商進行清洗水塔
    ，將抽水泵浦電源關掉、同年12月16日配合廠商修理屋頂防
    漏、同年月18日配合廠商修建防漏及同年月24日配合廠商整
    修壁癌。兩造就上述工作內容均無爭執，信屬可採。
  5.而觀之上訴人於前揭值班簿「記事」欄所載之工作內容，均
    為「巡視廠區、變電、空調、給水等設施運作正常」、「向
    總值勤報告一切正常」、「一切正常」等（見原審卷第9頁
    至第26頁），計上訴人值班之19日中，有15日與被上訴人所
    訂上開「中央印製廠電機人員值日（夜）實施要點」第二項
    之規定職責相符，其餘4日則載為配合廠商作業等等，是該
    工作內容亦應屬監督、支援之性質。由上訴人前開值日（夜
    ）之工作內容以觀，縱認有偶發、不確定之因素存在，充其
    量亦僅具監視、斷續之性質，不致使上訴人之精神或體力持
    續地處於緊張狀態，或有何耗費精神、勞力之情，即令有之
    ，其所耗費之精神、勞力，實際上亦難與一般正常持續工作
    者相提併論，應認上訴人值班時之工作內容，與其正常工作
    時間職司之工作內容不同，核屬前揭74台內勞字第357972號
    函頒布之事業單位實施勞工值日（夜）應行注意事項規定所
    指之「收轉急要文件、接聽電話、巡察事業場所及緊急事故
    之通知，聯繫或處理等工作」，應係值班性質無疑，而非上
    訴人所謂正常工作延伸之加班性質。
  6.況上訴人僅有依值班之規定，始能於平日值班之次日補假休
    息一天。而觀之上訴人所立之值班同意書第四點即載明「值
    日（夜）人員於交班後，當日補休一天。」（見原審卷第8
    頁、第40頁），且被上訴人抗辯上訴人實際上於平日值班之
    次日均能獲得補假休息一天，亦為上訴人所未爭執，故如上
    訴人所稱平日之值班應屬加班之性質，則上訴人顯無得於次
    日補假休息之法律與勞動契約上之依據。且若屬加班者，勞
    動基準法僅規定雇主應給付勞工加班費，但並未規定應另給
    付車馬費及提供膳食、休閒及住宿與睡眠休息之設備，以及
    予以補休一天。然查本件被上訴人對於值班人員除依值班規
    定給付平日值班700元、例（休）假日值班1000元之值班費
    外，例假日值班者亦會發給車馬費（新店地區200元、新店
    以外地區350元），每餐並有60元之餐費，被上訴人廠區內
    亦備有專用寢室，內有寢具及電視等設備，供值班人員得於
    值班之餘予以休閒、休息、住宿及於夜間九時以後睡眠之用
    ，且上訴人亦均依約值日（夜），並據以向被上訴人請領值
    日（夜）津貼，以及補休一天。上開情節均為上訴人所不爭
    執，復經證人韓文淡於原審時證述「值班時可以看電視和睡
    覺，加班不可以」（見原審卷第56頁）等語，益徵本件上訴
    人於值班時提供之勞務內容與加班不同，非屬加班之性質。
  7.綜上所述，本件上訴人值日（夜）期間，應非屬勞動基準法
    第24條、同法施行細則第20條之1前段所稱之「延長工作時
    間」，上訴人於系爭19次值班時從事之工作，亦非延續其平
    日工作之一部，非屬加班之性質，應堪認定，是上訴人請求
    被上訴人依勞動基準法規定計付加班費云云，即無可取，不
    應准許。
五、本件上訴人主張其所為19次之值班，係平日正常工作之延續
    ，被上訴人係將原應依勞動基準法規定給付之高額加班費，
    改以低價之值班費脫免其責任云云，既無可採，被上訴人抗
    辯上訴人係從事值班之工作，與加班不同，則為可取。從而
    ，上訴人提起本訴，請求被上訴人給付上訴人短付之延長工
    時工資158,415元及其法定利息，即屬無據，不應准許。原
    審判命駁回上訴人之訴，並無違誤，上訴意旨指摘原判決不
    當，求予廢棄改判，為無理由，不應准許。
六、本件事證已臻明確，兩造其餘攻擊防禦方法及舉證，經本院
    審酌後認與判決結果無影響，爰不逐一論列，附此敘明。
七、據上論結，本件上訴為無理由，依民事訴訟法第436條之1第
    3 項、第449條第1項、第78條，判決如主文。
中　　華　　民　　國　　96　　年　　8　　月　　15　　日
                    勞工法庭   審判長法　官　吳光釗
                  　　　　　　　　　 法　官　鄭佾瑩
                  　　　　　　　　　 法　官　林振芳
以上正本係照原本作成。
本判決不得上訴。
中　　華　　民　　國　　96　　年　　8　　月　　15　　日
                      　             書記官　李淑芬
